ACORDAO-COMPLETO-2516625

ACÓRDÃO 2187/2022 ATA 14/2022 - SEGUNDA CÂMARA

VISTOS, relatados e discutidos estes autos referentes à Tomada de Contas Especial instaurada pelo Fundo Nacional de Saúde - FNS, tendo como responsáveis o Sr. Ivanito Monteiro Gonçalves, ex-Prefeito do Município de Colares/PA, bem como o Sr. Robson Jorge dos Santos Marques e a Sra. Elaine Cristine da Silva Goncalves, ex-Secretários Municipais de Saúde nos períodos de 11/06/2006 a 31/12/2008 e 05/04/2005 a 10/06/2006, respectivamente, em razão de não comprovação da regular aplicação dos recursos repassados pela União nos anos de 2006 e 2007. 
ACORDAM os Ministros do Tribunal de Contas da União, reunidos em sessão da 2ª Câmara, ante as razões expostas pelo Relator, em: 
9.1. com fundamento nos arts. 1º, inciso I, 16, inciso III, alíneas "b" e "c", 19, caput, e 23, inciso III, da Lei 8.443/1992, julgar irregulares as contas dos Srs. Ivanito Monteiro Gonçalves e Robson Jorge dos Santos Marques, bem como da Sra. Elaine Cristine da Silva Goncalves, e condená-los, nas formas adiante especificadas, ao pagamento das importâncias a seguir discriminadas, atualizadas monetariamente e acrescidas dos juros de mora, calculados a partir das respectivas datas até a da efetiva quitação, fixando-lhes o prazo de 15 (quinze) dias, para comprovar, perante o Tribunal (art. 214, inciso III, alínea "a", do Regimento Interno/TCU) , o recolhimento das referidas quantias ao Fundo Nacional de Saúde, nos termos da legislação em vigor:
9.1.1. Ivanito Monteiro Gonçalves, solidariamente com Elaine Cristine da Silva Goncalves:
	Data 
	Valor (R$) 

	13/6/2006
	1.559,11

	13/6/2006
	251,44

	13/6/2006
	251,44

	21/6/2006
	9.450,00

	21/6/2006
	13.074,75

	21/6/2006
	24.300,00

	5/7/2006
	1.309,86

	12/7/2006
	251,44

	12/7/2006
	1.559,11

	14/7/2006
	13.074,75

	14/7/2006
	9.450,00

	18/7/2006
	24.300,00

	2/8/2006
	1.309,86

	14/8/2006
	13.074,75

	19/8/2006
	24.300,00

	19/8/2006
	9.450,00

	31/8/2006
	251,44

	31/8/2006
	1.559,11

	4/9/2006
	1.309,86

	14/9/2006
	1.559,11

	14/9/2006
	251,44

	20/9/2006
	15.086,25

	26/9/2006
	9.450,00

	26/9/2006
	24.300,00

	2/10/2006
	1.309,86

	16/10/2006
	251,44

	17/10/2006
	9.450,00

	17/10/2006
	15.086,25

	19/10/2006
	1.559,11

	24/10/2006
	24.300,00

	3/11/2006
	1.309,86

	9/11/2006
	251,44

	16/11/2006
	15.086,25

	16/11/2006
	9.450,00

	23/11/2006
	24.300,00

	30/11/2006
	1.559,11

	7/12/2006
	1.309,86

	15/12/2006
	9.450,00

	15/12/2006
	15.086,25

	18/12/2006
	24.300,00

	18/12/2006
	9.450,00

	19/12/2006
	1.156,62

	21/12/2006
	1.559,11

	8/1/2007
	1.309,86

	10/1/2007
	15.086,25

	11/1/2007
	1.559,11

	12/1/2007
	9.450,00

	12/1/2007
	24.300,00

	16/1/2007
	1.156,62

	5/2/2007
	1.309,86

	14/2/2007
	24.300,00

	14/2/2007
	9.450,00

	14/2/2007
	15.086,25

	28/2/2007
	1.559,11

	1/3/2007
	251,44

	7/3/2007
	1.309,86

	8/3/2007
	1.559,11

	22/3/2007
	15.086,25

	23/3/2007
	251,44

	27/3/2007
	9.450,00

	30/3/2007
	24.300,00

	3/4/2007
	1.309,86

	16/4/2007
	1.559,11

	16/4/2007
	251,44

	17/4/2007
	9.450,00

	19/4/2007
	15.086,25

	27/4/2007
	24.300,00

	4/5/2007
	1.309,86

	14/5/2007
	1.559,11

	15/5/2007
	251,44

	22/5/2007
	15.086,25

	24/5/2007
	24.300,00

	28/5/2007
	10.260,00

	4/6/2007
	1.309,86

	11/6/2007
	15.086,25

	14/6/2007
	10.260,00

	20/6/2007
	24.300,00

	21/6/2007
	251,44

	29/6/2007
	1.559,11

	4/7/2007
	1.309,86

	12/7/2007
	1.559,11

	19/7/2007
	15.410,00

	19/7/2007
	10.260,00

	24/7/2007
	24.300,00

	2/8/2007
	1.309,86

	10/8/2007
	15.410,00

	10/8/2007
	1.559,11

	14/8/2007
	10.260,00

	22/8/2007
	24.300,00

	5/9/2007
	1.309,86

	18/9/2007
	9.576,00

	18/9/2007
	16.200,00

	18/9/2007
	15.410,00

	21/9/2007
	1.559,11

	26/9/2007
	600,00

	26/9/2007
	600,00

	2/10/2007
	600,00

	3/10/2007
	1.309,86

	11/10/2007
	600,00

	11/10/2007
	1.559,11

	15/10/2007
	9.576,00

	15/10/2007
	15.410,00

	25/10/2007
	16.200,00

	8/11/2007
	5.376,87

	21/11/2007
	9.576,00

	21/11/2007
	15.410,00

	23/11/2007
	1.559,11

	26/11/2007
	600,00

	28/11/2007
	16.200,00

	13/12/2007
	6.686,73

	13/12/2007
	6.686,73

	13/12/2007
	15.410,00

	14/12/2007
	13.300,00

	14/12/2007
	24.300,00

	18/12/2007
	9.576,00

	19/12/2007
	600,00

	20/12/2007
	1.559,11

	28/12/2007
	8.100,00

	28/12/2007
	4.788,00

	28/12/2007
	6.686,73

	28/12/2007
	4.788,00

	28/12/2007
	1.559,11

	28/12/2007
	4.788,00

	28/12/2007
	24.300,00

	28/12/2007
	8.100,00

9.1.2. Ivanito Monteiro Gonçalves, solidariamente com Robson Jorge dos Santos Marques: 
	Data
	Valor (R$) 

	6/1/2006
	1.309,86

	12/1/2006
	12.283,92

	13/1/2006
	16.200,00

	14/1/2006
	1.559,11

	14/1/2006
	236,23

	19/1/2006
	8.100,00

	25/1/2006
	25,00

	25/1/2006
	5,50

	1/2/2006
	50,40

	1/2/2006
	53,00

	1/2/2006
	11,50

	1/2/2006
	1.309,86

	8/2/2006
	1.559,11

	9/2/2006
	236,23

	20/2/2006
	12.283,92

	22/2/2006
	8.100,00

	22/2/2006
	16.200,00

	3/3/2006
	1.309,86

	11/3/2006
	236,23

	15/3/2006
	12.283,92

	16/3/2006
	1.559,11

	29/3/2006
	16.200,00

	4/4/2006
	8.100,00

	4/4/2006
	1.309,86

	13/4/2006
	236,23

	13/4/2006
	8.100,00

	13/4/2006
	1.559,11

	13/4/2006
	16.200,00

	28/4/2006
	12.283,92

	3/5/2006
	1.309,86

	9/5/2006
	1.559,11

	16/5/2006
	9.450,00

	16/5/2006
	24.300,00

	17/5/2006
	13.074,75

	2/6/2006
	1.309,86

9.2. autorizar, desde logo, a cobrança judicial das dívidas, caso não atendidas as notificações, nos termos do art. 28, inciso II, da Lei 8.443/1992; 
9.3. autorizar, caso requerido, nos termos do art. 26 da Lei 8.443/1992 c/c o art. 217 do Regimento Interno/TCU, o parcelamento das dívidas em até 36 (trinta e seis) parcelas mensais e sucessivas, sobre as quais incidirão os correspondentes acréscimos legais (débito: atualização monetária e juros) , esclarecendo aos responsáveis que a falta de pagamento de qualquer parcela importará no vencimento antecipado do saldo devedor, sem prejuízo das demais medidas legais;
9.4. enviar cópia deste Acórdão à Procuradoria da República no Estado do Pará, com fundamento no art. 16, § 3º, da Lei 8.443/1992 c/c o art. 209, § 7º, do Regimento Interno/TCU, para adoção das medidas cabíveis, bem como ao Fundo Nacional de Saúde, para ciência.

Tomada de Contas Especial instaurada pelo Fundo Nacional de Saúde  FNS, em razão de não comprovação da regular aplicação dos recursos repassados pela União nos anos de 2006 e 2007.

Segunda Câmara

Município de Colares/PA.

3. Responsáveis: Elaine Cristine da Silva Goncalves (XXX.166.622-XX); Ivanito Monteiro Gonçalves (XXX.834.622-XX); e Robson Jorge dos Santos Marques (XXX.485.722-XX).

13.1. Ministros presentes: Aroldo Cedraz (na Presidência) e Antonio Anastasia.
13.2. Ministro-Substituto convocado: Marcos Bemquerer Costa (Relator).
13.3. Ministro-Substituto presente: André Luís de Carvalho.

MARCOS BEMQUERER

Trata-se da Tomada de Contas Especial instaurada pelo Fundo Nacional de Saúde - FNS, tendo como responsáveis os Srs. Ivanito Monteiro Gonçalves, ex-Prefeito do Município de Colares/PA, Elaine Cristine da Silva Gonçalves e Robson Jorge dos Santos Marques, ex-Secretários Municipais de Saúde nos períodos de 11/06/2006 a 31/12/2008 e 05/04/2005 a 10/06/2006, respectivamente, em razão da não comprovação da regular aplicação dos recursos repassados pela União nos anos de 2006 e 2007.
2.	Mediante fiscalização in loco realizada pela Controladoria-Geral da União, constatou-se a ocorrência de irregularidades na gestão de recursos federais repassados pelo FNS nos anos de 2006 e 2007 ao Município de Colares/PA, consubstanciadas na falta de documentação comprobatória dos gastos realizados com o dinheiro recebido do Fundo, sendo R$ 576.864,34 (quinhentos e setenta e seis mil oitocentos e sessenta e quatro reais e trinta e quatro centavos) relativamente ao exercício de 2006, e R$ 700.403,41 (setecentos mil quatrocentos e três reais e quarenta e um centavos) a 2007 (peças 2, 3 e 4) .
3.	Diante da constatação supra, o Tomador de Contas e a Secretaria Federal de Controle Interno concluíram pela caracterização do prejuízo ao erário no valor correspondente a R$ 1.277.267,75 (peças 31 e 32) , tendo a autoridade ministerial tomado ciência dessa conclusão (peça 35) .
4.	No âmbito do TCU, a Secretaria de Controle Externo de Tomada de Contas Especial - Secex/TCE, em sua primeira instrução, consignou a responsabilidade dos Secretários Municipais de Saúde em gerirem recursos do FNS, bem como a possibilidade de imputação solidária de débitos dessa natureza também aos Prefeitos (peça 38) . Outrossim, destacou a necessidade de apresentação de documentação comprobatória dos gastos para fins de comprovação da correta destinação dos recursos federais confiados aos respectivos gestores. Nesse contexto, sugeriu a citação dos responsáveis acima indicados em face da "falta e/ou falha na documentação comprobatória das despesas de recursos da saúde" (peças 38 e 39) .
5.	Ultimadas as respectivas citações, sendo a do Sr. Robson Jorge dos Santos Marques por meio de edital (peça 59) , a Secex/TCE lançou nova instrução (peça 62) , por meio da qual atestou a revelia dos responsáveis e concluiu pela manutenção do débito que lhes fora imputado, ante a ausência de argumentos para a não disponibilização dos documentos comprobatórios das despesas realizadas. Diante disso, sugeriu considerar revéis os responsáveis, julgando-se irregulares as suas contas e condenando-os aos débitos que lhes foram imputados (peças 62, 63 e 64) .
6.	Estando os autos no gabinete do Procurador Marinus Eduardo De Vries Marsico (peça 69) , sobreveio pedido de dilação do prazo para defesa por parte do patrono do Sr. Robson Jorge dos Santos Marques (peça 66) , o qual foi deferido por Despacho deste Relator (peça 73) .
7.	Em derradeira instrução, a Secex/TCE discorre sobre a regularidade das comunicações processuais constantes deste feito, consigna novamente a revelia dos responsáveis e a ausência de elementos capazes de suprir as faltas documentais pertinentes, ao tempo em que destaca ocorrência da prescrição da pretensão punitiva, para, ao final, concluir pela irregularidade das contas com a consequente condenação dos responsáveis aos respectivos débitos (peças 77, 78 e 79) .
8.	O Ministério Público junto ao TCU, representado pelo Procurador Marinus Eduardo De Vries Marsico, aquiesce ao encaminhamento da Unidade Técnica (peça 81) .
	É o Relatório.

Ricardo Santos Dias de Lacerda (20.379/OAB-PA), representando Robson Jorge dos Santos Marques.

Procurador Marinus Eduardo De Vries Marsico.

TOMADA DE CONTAS ESPECIAL. REPASSE FUNDO A FUNDO. FISCALIZAÇÃO IN LOCO. AUSÊNCIA DE DOCUMENTAÇÃO HÁBIL PARA COMPROVAR A BOA E REGULAR APLICAÇÃO DOS VALORES RECEBIDOS. CITAÇÃO. REVELIA. CONTAS IRREGULARES. DÉBITO. PRESCRIÇÃO DA PRETENSÃO PUNITIVA.

TOMADA DE CONTAS ESPECIAL (TCE)

Secretaria de Controle Externo de Tomada de Contas Especial (SecexTCE).

Trago à apreciação deste Colegiado Tomada de Contas Especial instaurada pelo Fundo Nacional de Saúde em desfavor do ex-Prefeito de Colares/PA, Sr. Ivanito Monteiro Gonçalves, e dos ex-Secretários Municipais de Saúde, Sra. Elaine Cristine da Silva Goncalves e Sr. Robson Jorge dos Santos Marques, em razão da não comprovação da boa e regular aplicação dos recursos repassados pelo aludido Fundo nos anos de 2006 e 2007.
2.	As irregularidades atribuídas aos responsáveis consistiram, essencialmente, na falta de apresentação da documentação comprobatória das despesas realizadas com os recursos federais nos exercícios de 2006 e 2007, nos moldes consignados pela equipe de auditoria da Controladoria-Geral da União nos Relatórios às peças 3 e 4.
3.	Com efeito, em auditoria realizada no ano de 2008, a CGU requereu os processos de pagamentos de despesas incorridas às custas dos programas suportados por repasses do FNS, tendo o Município se limitado a fornecer algumas notas de empenho referentes ao mês de janeiro/2006, deixando de encaminhar os correspondentes extratos bancários, comprovantes de contratação dos serviços, notas fiscais, recibos, dentre outros documentos pertinentes, além de não ter apresentado nenhuma documentação referente aos meses de fevereiro a dezembro de 2006 e a todo o ano de 2007 (constatação 9061 do Relatório à peça 3 - p. 29) .
4.	Embora instados a se manifestar sobre essa ocorrência, os responsáveis optaram por deixar transcorrer in albis o prazo que lhes foi concedido, mesmo após prorrogação de prazo concedida por este Relator em 19/02/2020 (peça 73) , razão pela qual devem ser considerados revéis. 
5.	Sobre o teor das irregularidades, a jurisprudência desta Corte tem reiterado o entendimento de que é dever de todo aquele que gere recursos públicos demonstrar a correta aplicação dos valores que lhe foram confiados, sob pena de não ser possível estabelecer o necessário nexo causal entre as despesas efetuadas e os recursos federais recebidos.
6.	No caso em tela, é precisamente o que se verifica, pois a falta de apresentação dos elementos mínimos da despesa, a exemplo de notas fiscais, recibos, extratos bancários, comprovantes de contratação, processo licitatório, dentre outros, impede a aferição da adequação e regularidade dos processos de pagamentos realizados pelo Município com os recursos federais repassados pelo FNS, bem como impossibilita aferir a sua real destinação.
7.	Quanto à responsabilização solidária do ex-Prefeito juntamente com os ex-Secretários de Saúde, importante consignar que, em regra, a gestão de recursos do Sistema Único de Saúde compete aos secretários municipais de saúde (art. 9º, inciso III, da Lei 8080/1990) , todavia, a equipe de auditoria comprovou a ordenação de despesas realizada também pelo titular da Prefeitura, o que atrai a sua responsabilidade pelas irregularidades na correspondente gestão (constatação 9053 do Relatório à peça 3 - p. 30) .
8.	No tocante à prescrição da pretensão punitiva, alinho-me aos pareceres precedentes, no sentido da sua ocorrência, uma vez que as irregularidades dizem respeito aos exercícios de 2006 e 2007 e foram detectadas pela CGU já no ano de 2008, ao passo em que a citação no TCU se consumou no ano de 2019, portanto após os 10 (dez) anos a que alude o art. 205 do Código Civil, nos moldes consolidados pelo Acórdão 1441/2016-TCU-Plenário (relator Min. Benjamin Zymler e redator Min. Walton Alencar Rodrigues) .
9.	Dessa forma, diante da absoluta ausência dos documentos comprobatórios das despesas com recursos do FNS em 2006 e 2007, cabe julgar irregulares as contas do Sr. Ivanito Monteiro Gonçalves e dos ex-Secretários Municipais de Saúde, condenando o ex-Prefeito solidariamente com a Sra. Elaine Cristine da Silva Goncalves pelos débitos ocorridos entre 11/06/2006 e 31/12/2007, e com o Sr. Robson Jorge dos Santos Marques, por aqueles alusivos ao período de 1º/01/2006 a 10/06/2006.
	Ante o exposto, voto por que seja adotada a deliberação que ora submeto a este Colegiado.	
TCU, Sala das Sessões, em 10 de maio de 2022.
MARCOS BEMQUERER COSTA 
Relator